臺北高等行政法院判決　　　　　　　　　　　　　　九十二年度訴字第三八六六號
　　　　　　　　　　　　　　　.
　　原　　　告　甲○○○○○○.
　　被　　　告　宜蘭縣政府
　　代　表　人　乙○○縣長）.
　　訴訟代理人　丙○○
右當事人間因建築法事件，原告不服內政部中華民國九十二年八月十五日台內訴字第
○九二○○○四六一九號訴願決定，提起行政訴訟。本院判決如左：
　　主  文
原告之訴駁回。
訴訟費用由原告負擔。
　　事  實
一、事實概要：緣原告於宜蘭縣羅東鎮居○路八十五號建築物經營「麗賓閣酒家」（
    係屬Ｂ類１組），依建築物公共安全檢查簽證及申報辦法第四條附表二規定，應
    每年辦理建築物公共安全檢查申報一次，申報期限自一月一日起至六月三十日止
    ，原告於九十年六月二十九日辦理建築物公共安全檢查申報，經審查結果不符規
    定，被告乃以九十年八月六日九十府建使字第○八六七四九號函通知原告依建築
    物公共安全檢查簽證及申報辦法規定改善完竣送請複審，逾期未送審或複審仍不
    合規定者，即依行為時建築法第九十一條規定處罰，原告於九十年十月五日再次
    申報複審，審查結果仍不符規定，再經被告以九十年十月二十六日九十府建使字
    第一二二七六五號函通知改善。因原告未依建築物公共安全檢查簽證及申報辦法
    第八條規定，於接獲通知改善之日起三十日內改善完竣，違反行為時建築法第七
    十七條第三項規定，被告乃依同法第九十一條第一項規定，以九十一年二月七日
    府建使字第○九一○○一七四四二號違反建築法罰鍰處分書裁處原告新臺幣（以
    下同）六萬元罰鍰並限期於發文日期三十日內辦理申報。原告不服，提起訴願，
    遭決定駁回，遂提起本件行政訴訟。
二、兩造聲明：
　　(一)原告聲明：訴願決定及原處分均撤銷。
　　(二)被告聲明：駁回原告之訴。
三、兩造之爭點：被告以原告未依「建築物公共安全檢查簽證及申報辦法」第八條規
    定於接獲通知改善之日起三十日內改善完竣送被告復審，爰依行為時建築法第九
    十一條規定處罰鍰六萬元，是否適法？
　　(一)原告主張之理由：
    1.原告依建築法之規定，理應定期辦理建築物公共安全檢查及申報，而原告皆按
    　時申報，每次皆以相同資料委託專業檢查人辦理申報，卻於九十年度申報後，
　　　被告竟以資料不齊全為由將申報資料退回原告處，且原告並不知其退件函中之
　　　內容與意義。另被告亦並未將退件之副本函復檢查人即代申報人，故檢查人亦
　　　不知此事，然被告即於次年（九十一年）開具罰鍰處分書告發原告，後經檢查
　　　人追查，方知遭被告退件，此對於一個不懂法令之老百姓，即處罰鍰，實欠公
　　　允。何以原告每年皆以相同資料辦理申報，即能准予備查，為何於九十年度卻
　　　遭審查不符規定為由刁難百姓。
　　2.原告完全不懂法令，故並不知時間內不服罰鍰之處分應於三十日（原告誤植為
　　　二十日）內提起訴願，並非原告知法犯法，更況原告也補齊資料補申報，難道
　　　如此也應受罰？
　　3.依建築法規定，原告所屬申報之類別為Ｂ大類第一組，申報面積未受限制得每
　　　一年申報一次，故原告之申報頻率及申報期限皆按規定辦理申報，而被告依建
　　　築物公共安全檢查簽證及申報辦法第八條規定，經申報審查合格者，即通知建
　　　築物公共安全檢查申報人及檢查人即代申報人，經審查不合格者，被告為何僅
　　　通知申報人，而未通知檢查人即代申報人，而造成原告之不解，促成原告訴願
　　　之延誤。另被告所退件之函，使原告不了解其中之意，這是原告未辦理申報還
　　　是逾時申報？實有待查證，故被告以罰鍰處分為辦理建築物公共安全檢查之目
　　　的，對原告實有不公。而被告依建築物公共安全檢查簽證及申報辦法第八條之
　　　規定主管機關應於十五日內審查完竣，則被告又何以將原告第二次補件為同年
　　　六月二十九日之申報資料拖至翌年四月八日方審查完竣（有被告准予備查影本
　　　為證）？可見被告對審查業務草率行事，有違原辦理建築物公共安全檢查申報
　　　及簽證之立法精神。
　　(二)被告主張之理由：
　　1.按「供公眾使用之建築物，應由建築物所有權人、使用人定期委託中央主管建
　　　築機關認可之專業機構或人員檢查簽證，其檢查簽證結果應向當地主管建築機
　　　關申報。」、「違反第七十七條第一項、第三項規定者，處建築物所有權人、
　　　使用人新臺幣六萬元以上三十萬元以下罰鍰，並限期改善或補辦手續‥‥。」
　　　為行為時建築法第七十七條第三項及第九十一條第一項所明定。另依建築物公
　　　共安全檢查簽證及申報辦法第二條規定：「本辦法所稱建築物公共安全檢查申
　　　報人，為建築物所有權人、使用人。」第四條規定：「建築物公共安全檢查申
　　　報期間及施行日期，如附表二。」附表二「商業類：供娛樂消費，處封閉之或
　　　半封閉之場所，應於每年之一月一日起至六月三十日止辦理申報並自八十六年
　　　一月一日起施行。」第七條規定：「建築物公共安全檢查申報人應備其申報書
　　　及檢查報告書向當地主管建築機關申報。」第八條規定：「直轄市、縣（市）
　　　主管建築機關收到前條之申報書及檢查報告書．．．經審查不合格者，應將其
　　　不合規定之處，詳為列舉，一次通知改善。．．．建築物公共安全檢查申報人
　　　應於接獲通知改善之日起三十日內，依通知改善事項改善完竣送請復審；逾期
　　　未送審或復審仍不合規定時，主管建築機關應依本法第九十一條規定處理。」
　　2.原告經營「麗賓閣酒家」（羅東鎮居○路八五號），於九十年六月二十九日提
　　　出公共安全申報，經被告審查後以九十年八月六日九十府建使字第八六七四九
　　　號函退還補正，原告於九十年十月五日始修正後再申報，再經被告九十年十月
　　　二十六日九十府建使字第一二二七六五號函退回補正。原告未依「建築物公共
　　　安全檢查簽證及申報辦法」第八條規定於接獲通知改善之日起三十日內改善完
　　　竣送被告復審，且原告所送復審案仍不合規定，被告爰依行為時建築法第九十
　　　一條規定處六萬元罰鍰，依法並無不合。
　　3.有關內政部八十五年十二月三十日台（八五）內營字第八五八九○二四號函訂
　　　定建築物公共安全檢查簽證及申報相關書表中，將房屋所有權狀列為必要文件
　　　，被告依規定要求原告檢附該項文件依法並無不合；另有關原告訴稱被告審查
　　　不合格時僅通知申報人而未通知檢查人乙節，依前開申報辦法第二、七條已明
　　　定建築物所有權人、使用人應備具申報書及檢查報告書向被告申報，原告即申
　　　報之義務人，被告通知原告依法並無不合。
　　4.綜上所述，原告提起行政訴訟顯無理由。
　　理  由
一、按「供公眾使用之建築物，應由建築物所有權人、使用人定期委託中央主管建築
    機關認可之專業機構或人員檢查簽證，其檢查簽證結果應向當地主管建築機關申
    報。」、「第三項之檢查簽證事項、檢查期間、申報方式及施行日期，由內政部
    定之。」、「違反第七十七條第一項、第三項規定者，處建築物所有權人、使用
    人新臺幣六萬元以上三十萬元以下罰鍰，並限期改善或補辦手續，逾期仍未改善
    或補辦手續者得連續處罰，並停止其使用。必要時並停止供水、供電或封閉、強
    制拆除。」行為時建築法第七十七條第三項、第五項及第九十一條第一項分別定
    有明文。又內政部依上揭建築法第七十七條第五項之授權訂定建築物公共安全檢
    查簽證及申報辦法，該辦法第二條規定：「本辦法所稱建築物公共安全檢查申報
    人，為建築物所有權人、使用人。」第四條規定：「建築物公共安全檢查申報期
    間及施行日期，如附表二。」附表二「商業類：供娛樂消費，處封閉之或半封閉
    之場所，應於每年之一月一日起至六月三十日止辦理申報並自八十六年一月一日
    起施行。」第七條規定：「建築物公共安全檢查申報人應備具申報書及檢查報告
    書向當地主管建築機關申報。」第八條規定：「直轄市、縣（市）主管建築機關
    收到前條之申報書及檢查報告書．．．經審查不合格者，應將其不合規定之處，
    詳為列舉，一次通知改善。．．．建築物公共安全檢查申報人應於接獲通知改善
    之日起三十日內，依通知改善事項改善完竣送請復審；逾期未送審或復審仍不合
    規定時，主管建築機關應依本法第九十一條規定處理。」
二、本件被告以原告經營「麗賓閣酒家」（係屬Ｂ類１組），於九十年六月二十九日
    辦理建築物公共安全檢查申報，經審查結果不符規定，原告又未依建築物公共安
    全檢查簽證及申報辦法第八條規定，於接獲通知改善之日起三十日內改善完竣，
    違反行為時建築法第七十七條第三項規定，被告乃依同法第九十一條第一項規定
    ，以九十一年二月七日府建使字第○九一○○一七四四二號違反建築法罰鍰處分
    書裁處原告六萬元罰鍰並限期於發文日期三十日內辦理申報，原告不服，提起訴
    願，遭決定駁回；原告循序起訴意旨略以：原告依建築法之規定，理應定期辦理
    建築物公共安全檢查及申報，原告皆按時申報獲准備查，詎此次九十年度申報後
    ，被告竟以資料不齊全為由將申報資料退回原告處，原告並不知其退件函中之內
    容與意義，另被告亦並未將退件之副本函復檢查人即代申報人，故檢查人亦不知
    此事，何以此次審查不合格，被告僅通知申報人，而未通知檢查人即代申報人，
    造成原告不解，實有不公；又被告未依建築物公共安全檢查簽證及申報辦法第八
    條之規定主管機關應於十五日內審查完竣，被告何以將原告第二次補件為同年六
    月二十九日之申報資料拖至翌年四月八日方審查完竣，可見被告對審查業務草率
    行事，有違原辦理建築物公共安全檢查申報及簽證之立法精神云云。
三、卷查原告於宜蘭縣羅東鎮居○路八十五號建築物獨資經營「麗賓閣酒家」（係屬
    Ｂ類１組），依建築物公共安全檢查簽證及申報辦法第四條附表二規定，應每年
    辨理建築物公共安全檢查申報一次，申報期限自一月一日起至六月三十日止，原
    告於九十年六月二十九日辦理建築物公共安全檢查申報，經審查結果不符規定，
    被告乃以九十年八月六日九十府建使字第○八六七四九號函通知原告依建築物公
    共安全檢查簽證及申報辦法規定改善完竣送請複審，逾期未送審或複審仍不合規
    定者，即依行為時建築法第九十一條規定處罰，原告於九十年十月五日再次申報
    複審，審查結果仍不符規定，再經被告以九十年十月二十六日九十府建使字第一
    二二七六五號函通知改善；因原告未依建築物公共安全檢查簽證及申報辦法第八
    條規定，於接獲通知改善之日起三十日內改善完竣各情，有營利事業登記證、被
    告九十年八月六日九十府建使字第○八六七四九號函、九十年十月二十六日九十
    府建使字第一二二七六五號函等附卷可稽，堪認屬實。是被告以原告違反行為時
    建築法第七十七條第三項規定，乃依同法第九十一條第一項規定，以九十一年二
    月七日府建使字第○九一○○一七四四二號違反建築法罰鍰處分書裁處原告六萬
    元罰鍰並限期於發文日期三十日內辦理申報，洵屬有據。
四、原告雖訴稱之前申報均獲准備查，詎九十年度申報後，被告以資料不齊全為由將
    申報資料退回，被告僅通知申報人，而未將退件之副本函復檢查人即代申報人，
    造成原告不解；又本件被告何以拖至翌年四月八日方審查完竣，有違辦理建築物
    公共安全檢查申報及簽證之立法精神云云；惟按有關內政部八十五年十二月三十
    日台（八五）內營字第八五八九○二四號函訂定建築物公共安全檢查簽證及申報
    相關書表中，將房屋所有權狀列為必要文件，是被告依該規定要求原告檢附該項
    文件，依法並無不合；另依上開建築法第七十七條第三項「供公眾使用之建築物
    ，應由建築物所有權人、使用人定期委託中央主管建築機關認可之專業機構或人
    員檢查簽證，其檢查簽證結果應向當地主管建築機關申報。」之規定及前開申報
    辦法第二、七條已明定建築物所有權人、使用人應備具申報書及檢查報告書向當
    地主管建築機關申報；原告亦自承係該建物所有人，為申報之義務人，是被告將
    相關文件通知申報人即原告，依法並無不合；至是否一併副知檢查人，並不影響
    處分之效力。次查，法令公布後，人民即有知悉義務，原告自不得以不知法令執
    為免責論據，況被告上揭所發補正函，已將審查結果明確告知並載明應補正項目
    ，原告亦不得以不解函文之意旨，而謂原處分違法。至被告因原告於受處分前未
    能依規定補正完竣，直至處分後之九十一年四月八日始經審查通過，此與原處分
    之當否，並不相涉，原告主張，容有誤解。
五、綜上所述，原告起訴論旨，並非可採。被告以原告違反行為時建築法第七十七條
    第三項規定，依同法第九十一條第一項規定，裁處原告六萬元罰鍰並限期於發文
    日期三十日內辦理申報，認事用法，並無違誤，訴願決定予以維持，亦無不合；
    原告訴請撤銷，為無理由，應予駁回。
據上論結，本件原告之訴為無理由，爰依行政訴訟法第九十八條第三項前段，判決如
主文。
中　　　華　　　民　　　國　　九十三　　年　　　八　　　月　　 十二 　　日
                                  臺北高等行政法院  第六庭
                                            審判長  法  官　林樹埔
      　　　　　　　　　　　　　　　　　　　　      法　官　曹瑞卿
      　　　　　　　　　　　　　　　　　　　　      法　官　許瑞助
右為正本係照原本作成。
如不服本判決，應於送達後二十日內，向本院提出上訴狀並表明上訴理由，如於本判
決宣示後送達前提起上訴者，應於判決送達後二十日內補提上訴理由書（須按他造人
數附繕本）。
中　　　華　　　民　　　國　　九十三　　年　　　八　　　月　　 十二 　　日
                                                    書記官  吳芳靜
